臺灣新竹地方法院刑事判決　　　　　　　　　　　　　　九十年度訴字第五五八號
　　公　訴　人　臺灣新竹地方法院檢察署檢察官
　　被　　　告　丑○○
　　（原名湯文杰）
　　選任辯護人　羅秉成律師
　　　　　　　　詹惠芬律師
　　　　　　　　魏順華律師
　　被　　　告　卯○○
　　指定辯護人　本院公設辯護人林銘宏
　　被　　　告　庚○○
　　選任辯護人　乙○○律師
右列被告等因貪污等案件，經檢察官提起公訴（八十八年度偵字第八四六四號），本
院判決如左：
    主  文
丑○○、卯○○、庚○○均無罪。
    理  由
一、本件公訴意旨略以：被告丑○○（原名湯文杰）於民國八十六年二月間起任職為
    新竹市立體育場（下稱體育場）場長，被告卯○○為體育場總務及兼任民眾活動
    中心管理員職務，被告庚○○為體育場會計，均為從事公務之人員。
（一）被告丑○○明知寅○○、戊○○分別為新竹市自由車場及香山游泳池管理員，
      竟於八十七年二月間，對於非主管監督之事務，利用職權機會身分，擅自命令
      寅○○及戊○○，於早上九時起至下午三、四時間之上班服公職時間，至其友
      人子○○位於新竹市○○路一九二巷一弄三號住處代為油漆，期間達七天左右
      ，圖子○○受有不法之利益。而認被告丑○○此部分涉有違反貪污治罪條例第
      六條第五款之罪嫌。
（二）被告湯文杰復與卯○○、庚○○，三人明知壬○○未在體育場擔任何職，竟對
      於主管及監督之事務，虛以發佈命令從八十七年三月七日至八十七年六月三十
      日止僱用壬○○為體育場管理員，並虛偽批示於體育場在職申請書上，以供壬○○取得在職證明報考研究所，並虛偽繕打用印於體育場八十七年三月份及四
      月份臨時單工薪資印領清冊，填載壬○○領有每月新台幣（下同）一萬八千二
      百四十元之薪資，足以生損害於公眾及他人，並將八十七年三、四月份各一萬
      八千二百二十元之公款匯入壬○○之戶頭，圖壬○○獲得不法之利益。而認被
      告三人此部分分別涉有違反貪污治罪條例第六條第四款、刑法第二百十三條之
      罪嫌。
二、按犯罪事實應依證據認定之，無證據不得推定其犯罪事實，刑事訴訟法第一百五
    十四條定有明文。又事實之認定，應憑證據，如未能發現相當證據，或證據不足
    以證明，自不能以推測或擬制之方法，以為裁判基礎，最高法院四十年台上字第
    八六號著有判例可資參照。
三、公訴人認被告三人涉有前揭罪嫌，無非以右開犯罪事實，業據檢舉人Ａ１（按即
    鄭清燦）指訴綦詳，核與證人戊○○、呂秀惠、寅○○、壬○○等人證述相符，
    並有新竹市立體育場在職證明申請書、新竹市立體育場八十七年三月份及四月份
    臨時單工薪資印領清冊、新竹市立體育場臨時人員僱用通知書等可稽為其依據。
四、本院調查後認為：
（一）就被告丑○○所涉違法命令寅○○、戊○○至子○○住處油漆，圖子○○受有
      不法利益部分—
  １、訊據被告丑○○堅詞否認有此部分犯行，辯稱並未命令寅○○、戊○○至子○○住處油漆，戊○○因與伊有所過節，所指並非實在等語。經查：所謂被告丑
      ○○命寅○○、戊○○於上班期間至子○○住處油漆一事，證人寅○○於調查
      站固曾證稱：「：：我於八十七年二月間與戊○○前往子○○家中替渠粉刷油
      漆，均未辦理請假手續，而是依場長湯文杰之命令於上班時間內前往油漆：：
      並未收子○○任何好處：：」（見八十八年度他字第一三五號卷【下稱第一三
      五號卷】第八十頁），然證人寅○○檢察官訊問時已另陳述：「（問：你曾否
      至子○○家裏刷油漆？）有。（問：誰叫你去的？工作時間為何）戊○○叫我
      去的，大概去了七天，都是上班時間刷的，我沒有請假（問：調查局稱是湯文
      杰叫你去的是否如此？）不是，是戊○○說是湯文杰叫我去的。」，「（問：
      誰叫你去油漆？）戊○○說場長叫我二人去油漆，漆了七天，早上九時以後去
      漆的，漆到下午三、四時。」（見八十八年度偵字第八四六四號卷【下稱第八
      四六四號卷】第二十八頁、第四十五頁反面），及於本院調查時證稱：「（問
      ：當時是何人指示你去子○○家裡油漆？）戊○○，因為戊○○進了場長室出
      來後，他跟我說場長叫我跟他去子○○家刷油漆。」（見本案卷第一六三頁）
      ，是證人寅○○之所以前往子○○住處油漆係因證人戊○○表示是受被告丑○○命令，證人寅○○就此並未與被告丑○○接觸，證人寅○○之證詞尚不足以
      作為認定被告丑○○確有檢察官所指命令戊○○、寅○○至子○○住處油漆之
      圖利犯行。
  ２、而證人戊○○於偵查中雖證稱：「：：子○○與體育場場長湯文杰原為教育局
      同事，在八十七年二月間，他確實曾命令我與寅○○利用上班時間至子○○家
      中代為粉刷油漆，粉刷期間為七天：：」，「（問：曾否至子○○家中刷油漆
      ？誰叫你去的？）有，是湯文杰說不違背工作的話過去幫他刷油漆，是上班時
      間去的，沒有拿任何費用」，「（問：為何至子○○家油漆？）是我與場長的
      老同事，場長叫我去的漆了七天，時間早上九時至下午三、四時，他有說不妨
      害公務為原則。（問：為何上班時間去油漆？）場長指示：：」（見第一三五
      號卷第八十頁、第八四六四號卷第二十八頁反面、第四十六頁反面），且於本
      院調查時亦證稱：「（問：依你在偵查中所述被告湯文杰曾指示你去證人子○○家中油漆？）有，我在調查站跟偵查庭都有這樣說。（問：請你說明被告湯
      文杰所指示地點及過程？）被告湯文杰叫我進去在場長室，當時場長室就我與
      被告湯文杰二人，他跟我說要我去子○○家裡刷油漆，我跟他說人手不夠，他
      表示叫我再找寅○○一起去。（問：你有無直接接到證人子○○打電話給你要
      求去她家刷油漆？）一開始是湯文杰到子○○家去，湯文杰在下班時間打電話
      要我去子○○家看她家油漆脫落的情形，所以我就有去子○○家裡看，隔天上
      班時間湯文杰就叫我去子○○家裡刷油漆，但是要在不影響工作的情形下，我
      有去刷，每次要去子○○家都有向被告湯文杰報告。」（見本案卷第一六０頁
      ），然此已為證人曾壁貞所否認而稱：「當時戊○○確實有利用上班時間油漆
      三次，：：當時並不是湯文杰命令他們去，而是我以舊同仁之身分，請他協助
      幫忙。」（見第一三五號卷第七十八頁），及於本院調查時稱：「（問：當初
      你是向誰要求戊○○去你家油漆？）我直接打電話給戊○○的。（問：你曾經
      有在你家要求湯文杰要戊○○去你家漆油漆？）沒有，因為我以前看過戊○○
      在體育場工作，我覺得他很內行，我就拜託他。（問：你打電話給戊○○要他
      幫你刷油漆時，是如何跟他說？）我跟他說他比較內行，要他有空到我家修補
      一下。（問：你有無要求戊○○在上班時間到你家油漆？）沒有，我只有說有
      空的時候要他到我家漆一下。」（見本案卷第一六四至一六五頁）。
  ３、而證人戊○○於被告丑○○就任場長後下令清點場內財產時曾遭查出將場內與
      其擔任管理員工作無關之電腦搬回家裡使用，經命交回後始交回等情，為證人
      戊○○所不否認，並經證人即當時負責清底財產之癸○○證述屬實（見本案卷
      第二五四至二五五、二六三至二六四頁），且被告丑○○與證人戊○○之間相
      處不太愉快、關係不佳，亦經證人癸○○、甲○○到庭證述（見本案第二五五
      、二五七頁），復以證人戊○○曾提議扳倒或陷害被告湯文杰等情，亦經證人
      甲○○、辛○○到庭結證在案（見本案卷第二五八頁、第三０二頁），而證人
      戊○○自承與證人甲○○、癸○○處得不錯並無不愉快（見本案卷第二六五頁
      ），是證人甲○○、癸○○前揭證述當無故意攻訐證人戊○○之可能及必要，
      另以體育場之員工曾有接獲電話提醒被告湯文杰小心證人戊○○之妻呂秀惠一
      節，業經證人即接聽該電話之體育場員工己○○到庭證述（見本案卷第二九五
      至二九七頁），及證人己○○所製作之報告附卷足佐（見本案卷第二七０頁）
      。
  ４、綜上，關於檢察官所指被告丑○○命令證人寅○○、戊○○至證人曾壁貞住處
      油漆而圖利證人曾壁貞部分，僅有證人戊○○片面之指證，而證人戊○○與被
      告丑○○關係素來不佳，又曾有邀集他人意欲扳倒被告丑○○之行為，且其妻
      呂秀惠又疑似對被告丑○○不利，顯難僅以證人戊○○之指證遽以認定被告丑
      ○○有此部分之犯行。
（二）就被告三人所涉虛偽任命壬○○、虛偽製作臨時單工薪資印領清冊、將薪資匯
      入壬○○戶頭，圖利壬○○部分—
  １、訊據被告三人均堅詞否認有此部分之犯行，被告丑○○雖不否認僱用壬○○於
      體育場工作，惟辯稱伊是依法僱用壬○○，壬○○確實有在體育場工作也有簽
      到等語，被告卯○○則辯稱壬○○不是伊所僱用等語，被告庚○○則辯稱伊兼
      任體育場之會計，並沒有人事任命權，也沒有認定壬○○有沒有來上班之權限
      ，伊只做書面的審核等語。經查：本件因證人壬○○需在職證明報告研究所在
      職班，故證人癸○○願意先行離職，由證人壬○○遞補缺額等情，為證人壬○○、癸○○始終所一致證述（見第一三五號卷第二十六頁、第二十九頁，第八
      四六四號卷第二十七頁、第二十九至三十頁、第四十四至四十五頁，本案卷第
      一二六頁以下），另被告丑○○於八十七年三月七日先解僱證人癸○○，並於
      當天僱用證人壬○○擔任體育場管理員一節，有八十七年三月七日
      (87)(3)(7) 竹場總字第九五一號新竹市立體育場臨時人員解用通知書、八十
      七年三月七日(87)(3)(7)竹場總字第九五二號新竹市立體育場臨時人員僱用通
      知書各一份在卷可查，堪信為真實（見第一三五號卷第四十、四十一頁），然
      依前揭解用、僱用通知書所載，副本抄送單位均為「總務卯○○、會計庚○○
      、出納范甄玲」，顯然被告卯○○、庚○○僅是被動受通知，並非主辦人員，
      且僱用壬○○係被告丑○○之意思經被告丑○○同意，會計是幕僚單位並沒有
      決定權等情，亦經被告丑○○供述明確（見本案卷第八五頁、九十一年十月十
      一日審理筆錄第三頁），另體育場於八十七年三月七日案發時依據「臺灣省各
      縣市立體育場組織規程」，置場長、幹事各一人，其會計業務由新竹市政府主
      計室指派人員兼辦，人事業務則由場長指派適當人員兼辦，有新竹市九十一年
      九月二十七日府人任字第０九一００七四九八七號函及附件在卷為憑（見本案
   卷第三一五至三一九頁），是被告丑○○本有任用證人壬○○所擔任之管理員
      此類臨時人員之權限。足見僱用壬○○係被告丑○○之意，且被告丑○○亦有
      權為此僱用。
  ２、而壬○○受僱用後，確有至體育場之體育館上班，業經證人壬○○於偵查中證
      述：「：：我當時係至體育館場長室讀書報考研究所，因此場長即允許我在場
      長室看書外，並表示體育館請若有髒亂亦請我幫忙打掃：：」，「（問：八十
      七年三、四月間有無至體育場上班？」有，當時為了報考研究所。：：（問：
      後來在何處上班？）在體育館負責清潔工作。：：」（見第一三五號卷第二十
      九頁、第八四六四號卷第二十九頁），及「（問：你在調查站表示被告允許你
      在場長辦公室看書，如果體育館髒亂就幫忙打掃，是否實在？）實在。（問：
      你在調查站表示你不知道在體育場實際擔任業務為何，亦未實際擔任業務，僅
      至場長室看書，是否實在？）我覺得調查站的人誤解我的意思，我當時的意思
      是說臨時人員並沒有固定的工作，只要場長要我打掃，我就去打掃，打掃完我
      就去唸自己的書。（問：你每天上班的時間，有無到場長室？）有。（問：上
      班時間，除了看書，有無工作？）有，但是我承認我自己有偷懶。」（見本案
      卷第一三五頁），經核與證人丙○○到庭所證稱：「（問：你在八十七年三、
      四月間有無在體育館看過壬○○？）有，那時壬○○是到總務組拿另外一間的
      鑰匙。（問：壬○○為何會到體育館？）她來上班。（問：是否知道證人壬○○在體育館上班的位置？）是在體育館正大門的左方場長室。（問：壬○○所
      要拿的鑰匙是要開那一間的辦公室？）場長室。（問：在體育館上班的人員是
      在何處簽到？）在體育館上班的人是在總務組簽到，外場的人是在田徑場簽到
      。」，及證人丁○○所證述：「問：有無在八十七年三、四月間在體育館看過
      壬○○？）有看過，我去總務組簽到的時候，有看到壬○○在總務組裡面。（
      問：是否知道證人壬○○的辦公地點？）我只是去總務組簽到，我不知道她的
      辦公地點。」等情節大致相符（見本案卷第一二０至一二一頁、第一二三至一
      二四頁）。
  ３、雖證人鄭清燦、呂秀惠、王美珠均於偵查中證稱渠等未曾見過壬○○至體育場
      上班，（見第一三五號卷第一五九至一六一頁【第一六０、一六一頁次序應互
      換】、第一八二頁、第一三一至一三三頁、第八八至八十九頁，第八四六四號
      卷第四十七頁、第五十至五十一頁），然證人鄭清燦、呂秀惠、王美珠與證人
      壬○○上班、簽到地點並不相同，經證人丙○○到庭證述：「（問：在體育館
      上班的人員是在何處簽到？）在體育館上班的人是在總務組簽到，外場的人是
      在田徑場簽到。（問：戊○○、寅○○、呂秀惠、鄭清燦、王美珠這些人是在
      那裡簽到，其辦公地點在何處？）他們都是屬於外場的人，都是在田徑場簽到
      ，戊○○是游泳池的管理員，寅○○是田徑場，呂秀惠是網球場，鄭清燦是民
      眾活動中心，王美珠是在田徑場。」（見本案卷第一二一頁），是證人鄭清燦
      、呂秀惠、王美珠平日上班及簽到地點與證人壬○○既不相同，顯然無法確知
      壬○○有無上班，另證人呂秀惠雖並證稱曾見過證人癸○○代壬○○簽到，然
      此已為證人癸○○所否認（見本案卷第一三一頁），況證人呂秀惠為證人戊○○之妻，證人戊○○與被告丑○○素有怨隙，有邀集其他人員欲扳倒被告丑○○之謀議，復有他人撥打電話提醒被告丑○○小心證人呂秀惠等情，均如前述
      ，是證人呂秀惠之指證尚非得以遽採，而證人鄭清燦因私自於八十七年九月二
      十四日開門讓廠商進入體育場辦理商展違反新竹市議會禁止於體育場辦理商展
      之決議而遭人檢舉，乃於八十七年九月二十八日提出報告，並經被告丑○○於
      八十七年九月二十九日批示簽請新竹市政府教育局、政風室核示辦理，嗣經新
      竹市政府八十八年一月十四日核定記過一次，有新竹竹市體育場八十七年九月
      二十九日簽呈、證人鄭清燦八十七年九月二十八日報告、新竹市政府八十八年
      一月十四日八八府秘庶字第０三００八號令在卷可查（見本案卷第五九至六二
      頁），足見證人鄭清燦亦與被告丑○○有所間隙，且證人鄭清燦亦係參與證人
      戊○○欲扳倒被告丑○○之成員之一，亦經證人辛○○到庭結證如前述（見本
      案卷第三０二頁），是證人鄭清燦之檢舉及指證並不足採信。
  ４、而證人壬○○領取體育場工資，有存摺明細、新竹市立體育場八十七年三月份
      及四月份臨時單工薪資印領清冊等在卷為憑（見第一三五號卷第三十二、三十
      七、三十六頁，本案卷第一０三、一０七頁），堪信為真實，雖證人壬○○、
      癸○○並不否認證人壬○○曾將薪資領出欲交付予證人癸○○，而證人癸○○
      並未收取（第一三五號卷第二十七頁反面、第三十頁、第八四六四號卷第二十
      九頁、第四十五頁），然證人壬○○既係頂替證人癸○○之職缺而進入體育場
      工作，證人壬○○因此感激證人癸○○而欲將薪資贈予證人癸○○，亦與常情
      不悖，尚難以此作為認定證人壬○○並未至體育場上班之依據。
  ５、而壬○○既然係被告丑○○合法僱用，且有至體育場工作，被告丑○○因此准
      予核發在職證明書予證人壬○○，有經被告丑○○所批示、單位主管、人事主
      管部分核章不明之新竹市立體育場（870309）竹場總字第九五三號在職證明申
      請書在卷足參（見第一三五號卷第三十三頁），此部分亦無所謂虛偽不實之情
      形，難以刑法第二百十三條之公務員登載不實罪相繩。被告三人並因此在前揭
      臨時單工薪資印領清冊上核章准許證人壬○○領取八十七年三、四月份之薪資
      ，係基於僱用契約，並無何不法或登載不實可言，證人壬○○因此領得薪資亦
      非不法利益，況被告庚○○所負責之會計工作係就清冊之散總金額合計書面審
      查，並不負責各該臨時人員之勤惰管理，有新竹市政府臨時單工人員管理要點
      、新竹市政府八十七年三月七日八七府人一字第一六二四二號通報、新竹市體
      育場九十一年四月二十三日竹場總字第０九一四五六七０五二號函等附卷可查
      （見本案卷第九三、九四、第一００頁），證人壬○○縱有工作不力之情形，
      亦屬被告丑○○監督不週之問題，難以此即令被告三人負貪污之刑責。是本件
      查無其他積極之證據證明被告三人有公訴人所指犯行，應諭知被告三人均無罪
      。
五、據上論斷，應依刑事訴訟法第三百零一條第一項前段，判決如主文。
本案經檢察官陳榮林到庭執行職務。
中      華      民      國    九十一    年      十      月    二十五    日
                              臺灣新竹地方法院刑事第二庭
                                      法    官  黃美盈
如不服本判決，應於判決送達後十日內向本院提出上訴狀（應附繕本），上訴於臺灣
高等法院。
右正本證明與原本無異。
                                      書 記 官  吳尚文
中      華      民      國    九十一    年      十      月    二十五    日
